【裁判字號】    88,訴,4902
【裁判日期】    900131
【裁判案由】    分配表異議之訴
【裁判全文】
臺灣臺北地方法院民事判決        八十八年度訴字第四九○二號
    原      告    丙○○
    訴訟代理人    林瑞彬律師
    複  代理人    黃英哲律師
    被      告    甲○○        住台北市○○○路○段八一巷三十之二號
    訴訟代理人    黃金瑞律師
    複  代理人    顏武男律師
    被      告    乙○○      .
右當事人間分配表異議之訴事件，本院判決如左：
    主      文
原告之訴駁回。
訴訟費用由原告負擔。
    事      實
甲、原告方面：
一、聲明：
（一）鈞院八十八年度執字第九八號強制執行事件，民國八十八年十月十九日所製作
      分配表次序第五項及第七項，更正為第五項次序債權人甲○○分配新台幣（以
      下同）一百萬元，第七項次序債權人丙○○分配一百三十六萬二千六百八十五
      元，餘款發還債務人乙○○。
（二）請求撤銷被告乙○○與甲○○間就被告乙○○所有坐落台北市○○區○○段四
      小段二○地號、面積五四五平方公尺暨同段三五地號、面積四○四平方公尺，
      權利範圍各一萬分之一○八，及其上建號三三○，門牌號碼台北市○○○路○
      段一○八號十一樓之三，面積四八點九五平方公尺，權利範圍全部之房地（以
      下簡稱系爭房地）設定超過一百萬元最高限額抵押權之行為，被告乙○○應將
      上開抵押權超過一百萬元之部分塗銷。
二、陳述：
（一）被告即執行債務人乙○○於八十三年至八十五年間共積欠原告一百三十萬元，
      業經台灣台南地方法院以八十七年度訴字第一四九六號判決確定，原告據以向
      鈞院聲請強制執行被告乙○○所有系爭房地，鈞院依強制執行法第三十四條第
      二項，命被告甲○○即上開房地最高限額三百萬元抵押權名義人提出權利證明
      文件，被告甲○○竟提出三百萬元本票一紙參與分配，惟被告甲○○為被告乙○○之小姨子，在原告一再催告被告乙○○還款之際，即突於八十六年十二月
      間於被告乙○○所有系爭之房地設定最高限額三百萬元抵押權且無利息約定，
      顯係假債權，縱認被告甲○○得舉證證明有上開債權，亦屬於系爭抵押權設定
      前即存在之債權，依最高法院五十一年台上字第三五二八號判例意旨，為無償
      行為，爰依民法第二百四十四條第一項之規定，請求如聲明所示。
（二）被告乙○○具狀自認其向被告甲○○所借之三百萬元，其中之九十七萬六千三
      百三十六元，係八十六年十二月十九日系爭抵押權設定前向被告甲○○調借或
      被告甲○○代償貸款或代付修繕費、稅捐等累計所得，依上開判例意旨，屬無
      償行為。
（三）被告甲○○所提出之約定書，內容與系爭抵押權設定契約書所載內容不同，如
      被告二人之八十六年十二月十八日以前之債權債務關係確依前開約定書有其所
      述之更新，必會於系爭抵押權設定契約書上載明利息之計算方式，而不會逕記
      載成「無」。
（四）被告甲○○所提出之對被告乙○○之債權證明，除被證二內有甲○○之名義外
      ，其餘繳款證明均無任何被告甲○○之名義，無法作為對被告乙○○有任何債
      權之證明。即被證二之匯款收據縱為真正，亦僅能證明被告甲○○有於八十六
      年五月二十七日、八十六年十二月十日、八十六年十二月十八日匯款予訴外人
      游水河之事實，對該匯款資金是否來自於被告甲○○本人亦或僅是代被告乙○○匯款，完全無法證明。顯未能舉證其二人之間之債權存在。
（五）由被告二人之說明，被告甲○○於八十六年十二月十八日以前即借予被告乙○○三百萬元以上之金錢，而於八十六年十二月十九日始獲得抵押權擔保，此現
      象即明顯屬與一般抵押權設定常情不符之無償行為，實為最高法院五十一年台
      上字第三五二八號判例之典型，應予以撤銷，否則對原告即債權人權益影響甚
      鉅。
（六）經鈞院調閱被告甲○○於陽信商業銀行天母分行0000-00000號帳戶發現被告甲○○雖提出伊於八十六年十月十八日自陽信商銀天母分行匯款二百零二萬三千
      六百四十四元予游水河之匯款單，但前開帳戶往來資料卻顯示了左列事實：
    １前開帳戶中被告甲○○很少有一百萬元以上之存款，縱使有都在數日內即提出
      ，顯示被告甲○○並無一次提出二百零二萬餘元匯款之能力。
    ２被告甲○○於八十六年十二月十五日之帳戶餘額為九萬六千三百六十四元，八
      十六年十二月十七日卻先後收現金存入了四萬元及一百萬元，在八十六年十二
      月十八日即以現金領出一百零二萬三千六百六十四元，顯示被告甲○○所提出
      之二百零二萬三千六百四十四元匯款單，其中一百萬元應是匯款時才當場拿來
      現金，另一百零二萬三千六百六十四元亦係於匯款前一日才以「現金」存入被
      告甲○○之戶頭，如非為隱藏資金來源，一般人不會以現金拿著一百萬元現金
      在路上走或自他行提領一百萬元現金後再自己拿來銀行，可證前開二百零二萬
      餘元之匯款單顯非被告甲○○自己之資金來源，而為一種洗錢之手法。
（七）經鈞院調閱台南地方法院八十八年執全字第一九四號卷宗，發現被告乙○○所
      有座落台南市○○段一一八二、一一八三地號土地及其上建號三０八號建物雖
      經台南區中小企業銀行以五百零五萬八千二百八十三元之債權假扣押後於八十
      八年七月十七日撤銷假扣押，但撤銷假扣押之原因並非被告乙○○已清償前開
      債務，而僅係伊有至銀行協調而已，依目前登記簿謄本顯示，其上之抵押權所
      擔保之債權及利息違約金等相加仍可能達五百萬元以上，被告間設定抵押權之
      行為確有害於原告之債權無疑。
三、證據：提出台灣台南地方法院八十七年度訴字第一四九六號判決書及確定證明書
    、土地及建物登記簿謄本、被告甲○○帳戶往來紀錄影本、撤銷假扣押聲請狀影
    本各乙份為證。並聲請本院向陽信商業銀行調閱被告甲○○八十六年五月至八十
    六年十二月三十一日間帳戶進出情形，以及向台灣台南地方法院查明八十八年度
    執全字第一九四六號案件執行情形。
乙、被告方面：
壹、被告甲○○部分：
一、聲明：如主文第一項所示。
二、陳述：
（一）被告乙○○於七十八年向訴外人游水河購買系爭房地，並承接游水河向華南商
      業銀行股份有限公司（以下簡稱華南銀行）所貸三百七十五萬元最高限額抵押
      貸款。自八十四年起，被告乙○○即陸續透過其妻向被告甲○○調借現金或請
      其就近代繳房屋稅、地價稅及修繕費等。於八十六年五月華南銀行承辦人員柯
      宗壽表示，房屋貸款自八十五年十一月起未繳納本息，如先繳十萬三千九百五
      十六元的部分利息，就暫時不將系爭房屋拍賣，被告乙○○乃商請被告甲○○
      代繳，被告甲○○因此匯款到游水河帳戶內。嗣華南銀行仍以游水河自八十五
      十一月起未繳納本息為由向法院聲請裁定拍賣抵押物；經向華南銀行承辦人員
      抗議後，該承辦人員始未立即將抵押物聲請查封拍賣。於八十六年十一、十二
      月間，華南銀行承辦人要被告乙○○再繳納三萬七千元，被告乙○○再商請被
      告甲○○代繳，被告甲○○於八十六年十二月十日直接匯款到游水河帳戶繳納
      。又於八十六年十二月，華南銀行承辦人員對被告乙○○下最後通牒，如再不
      清償貸款要將房屋交付拍賣。被告乙○○仍籌不出款項償還銀行，復商請被告
      甲○○替其償還貸款避免被銀行拍賣，俟其委託仲介出售得較好價錢後，馬上
      返款，並願提供系爭房屋設定抵押權擔保，被告甲○○同情被告乙○○經濟不
      佳，允三個月期間免計利息，以處理系爭房地買賣事宜，然如經三個月仍無法
      出售房屋返還借款，則以年息百分之十八計算利息。
（二）嗣華南銀行承辦人告知，如至八十六年十二月十八日償還，應繳貸款本息二百
      零二萬三千六百六十四元，被告甲○○依約於八十六年十二月十八日將上開款
      項匯入游水河戶頭內，代被告乙○○清償上開借款。由於先前被告乙○○也曾
      向被告或調借或委託代繳房屋稅、地價稅、房屋修繕費及經由訴外人林淑錦借
      乙○○支付其長子就讀五專之學費，五年來已超過三十萬元，連同本件二百餘
      萬元借款，金額已逾三百萬元，但仍以三百萬元整數計算，請被告乙○○一併
      開立。被告乙○○除於八十六年十二月十八日開立三百萬元款項借用證外，翌
      日立約定書及抵押權設定契約書，請代書一併辦理塗銷銀行的抵押權登記及設
      定抵押權與被告甲○○。因此被告乙○○設定抵押權與被告甲○○，係因被告
      甲○○代為清償銀行借款，使系爭房屋免於被法院之拍賣。換言之，如非被告
      甲○○代乙○○清償銀行借款，系爭房屋早已被查封拍賣不在甲○○乙○○名
      下。被告甲○○係以被告乙○○提供擔保而代為償還銀行借款，是該抵押權設
      定並非無償，原告所舉上揭最高法院判例與本件無涉。
（三）如前所述，被告甲○○調借被告乙○○現金，或為被告乙○○代繳費用等，被
      告甲○○均未要求被告乙○○書立收據，迄八十六年十二月十八日，由於代償
      華南銀行之借款高達二百萬元，始要求被告乙○○一併開立收據，而歷年所借
      款項雖超過三百萬元，僅以三百萬元計算，惟約定被告乙○○應提供系爭房地
      設定抵押權與被告甲○○，且應於三個月內將出售系爭房屋所得清償借款三百
      萬元，否則應支付利息。是系爭房地於設定抵押權與被告甲○○時，被告二人
      間之債權債務關係已經更新，亦即雙方之債權債務自八十六年十二月十八日起
      算，並從未定有清償期變更為有清償期，從無利息約定變為有利息約定，且以
      設定抵押權與被告甲○○，為被告甲○○代被告乙○○清償銀行借款，使系爭
      房屋免於法院拍賣為條件，職是被告甲○○之債權所受抵押權保障之範圍應為
      三百萬元，非僅代償銀行借款的部分。換言之，被告甲○○之前所借與被告乙○○的款項，如被告乙○○未能一併提供抵押權擔保，被告甲○○當不予代其
      清償銀行之欠款，故原告所舉最高法院判例與本案有間，且抵押權擔保範圍為
      三百萬元。
（四）依最高法院六十九年台上字第一六一一號、六十八年台上字第三五五七號判決
      要旨，債權人之撤銷債務人行為，不論有償或無償，要以其行為有害債權人之
      債權為要件；如債務人所為之無償行為，並無害及債權之虞者，自無准許債權
      人依民法第二百四十四條第一項行使撤銷權之餘地。本件原告並未提出被告乙○○除系爭房地外別無其他財產可供清償之證據，能否謂為別無貲財供償原告
      債權，即滋疑問，揆諸前述最高法院判決意旨，原告自無行使撤銷權之餘地。
      又被告乙○○除系爭房地外，另有坐落台南市○○段第一一八二號、第一一八
      三號土地及其地上房屋，原告丙○○主張該建物屬訴外人陳林惠蘭所有，顯然
      不實。該房地於八十七年十二月十一日由訴外人陳佳揚（即原告丙○○之夫）
      以台南地方法院八十七年裁全字第三六九四號假扣押裁定，並以台南地方法院
      八十七年執全字第二九七七號查封，，迄今原告丙○○之夫尚未將不動產執行
      拍賣。八十八年六月二十九日另有訴外人台南區中小企銀股份有限公司府城分
      公司併案執行假扣押，但隨即於同年七月十九日撤銷併案，而原告丙○○早於
      八十七年十月即對被告乙○○提起返還借款之訴，且於八十八年十一月十九日
      方提起本件分配表異議之訴，因此台南區中小企銀府城分行假扣押之期間僅約
      三星期，連一個月都不到，絲毫未影響原告丙○○對被告乙○○位於台南市上
      開不動產求償之權利。
（五）被告乙○○以設定抵押權擔保，請被告甲○○代為清償積欠華南銀行之本息，
      是本件抵押權設定係有償行為，不因先代償銀行本息，後設定抵押權而受影響
      。依最高法院七十年台上字第四五三號判決，不因債務人之後為履行義務，補
      定書面抵押權設定契約及辦理抵押權設定登記，而使原有償之抵押權設定行為
      變為無償行為。又本件係於代償銀行貸款後，於辦理系爭房塗銷抵押權登記同
      時設定本金最高限額三百萬元抵押權與被告甲○○。被告乙○○除書立三百萬
      元借用證外，另開立約定書及簽發三百萬元面額之本票以及遲延利息共四十萬
      五千元本票九張，依最高法院五九年台上字第一七三二號判決要旨：依一般情
      形而言，借用人既將土地為貸與人設定抵押權並已登記完畢，自可推定貸與人
      已將貸與之金錢或代替物交付與借用人完畢。此為一般經驗之法則，自不容借
      用人隨意主張其未受到該借貸物之交付。
（六）遲延利息，應在抵押權擔保範圍，且不以登記為必要，則於設定抵押權時，自
      無需再有利息之登記，不得因此認為無請求逾期以後遲延利息之權利，從而遲
      延利息有優先受償之權。最高法院五八年台上字第一六三九號判決、五七年台
      上字第一四七三號判決、七三年台抗字第二三九號判例均明載斯旨。司法院七
      四年一月九日（74）廳民一字第０一一號函復台高院更指出，遲延利息依法得
      為請求，且當然為抵押權效力所及，不以登載於抵押權設定契約書或他項權利
      證明書內為生效要件，遲延利息欄雖記載「無」，係無約定之意，尚難認係明
      示「免除」，自得加入分配。依被告乙○○八十六年十二月十九日出具之約定
      書，約定被告乙○○應於八十七年三月十九日清償被告甲○○三百萬元，無需
      給付利息。如乙○○未能於期限屆滿時清償，則按年利率百分之十八計算利息
      ，並應於八十七年三月二十日，一次開具本票九張交付被告甲○○，另約定被
      告甲○○不得要求違約金，因此抵押權設定契約書債務清償日期記載：依照各
      個債務分別約定，利息欄及違約金欄均記載無。遲延利息雖亦記載無，依前述
      判例、判決及司法院函，並非免除之意，本件是在約定書已有另外約定，自得
      加入分配。
三、證據：提出房屋及土地登記簿謄本、匯款單、民事裁定及確定證明書、約定書、
    抵押權設定契約書、建物異動索引、地價稅繳款書、收據、匯款單、款項借用證
    、本票等件為證。並聲請本院向華南商業銀行股份有限公司大稻埕分行函查被告
    甲○○前後三次分別將款項匯入游水河帳戶是否係用以清償被告乙○○所有系爭
    房地，借款人游水河所積欠抵押貸款本息。
貳、被告乙○○部分：未於最後言詞辯論期日到場，惟據其以前到場提出之準備書狀
    聲明及陳述如后：
一、聲明：如主文第一項所示。
二、陳述：被告乙○○於七十八年向游水河購買系爭房地，並承接游水河向華南銀行
    所貸三百七十五萬元最高限額抵押貸款。自八十四年起，被告乙○○即陸續透過
    妻子陳林惠蘭向被告甲○○調借現金或請其就近代繳房屋稅、地價稅及修繕費等
    。於八十六年華南銀行以上開房屋貸款自八十五年十一月起未繳納本息為由，向
    鈞院聲請裁定拍賣抵押物，嗣華南銀行承辦人員電話告知被告乙○○，如於八十
    六年十二月十八日前未能將所欠貸款二百零二萬三千六百六十四元，全部清償，
    要將系爭房地交付拍賣。被告乙○○考慮房屋被拍賣要多出利息、執行費等之費
    用開銷，且拍賣價格通常較低，不如自己出售再來清償較為合算，乃商請被告甲○○代償上開貸款，並允提供系爭房屋設定抵押權擔保，由於時間急迫，被告乙○○除於八十六年十二月十八日開立三百萬元款項借用證外，另於八十六年十二
    月十九日立約定書及抵押權設定契約書，由於先前被告甲○○或調借或代償貸款
    、稅捐、金額已逾三百萬元，但被告甲○○考慮被告乙○○經濟不好，仍以三百
    萬元整數計算，並允三個月期間出售系爭房地以為清償，因此協議如在三個月內
    清償免計利息，然如經三個月仍無法出售房屋返還借款，則以年息百分之十八計
    算利息。是被告乙○○設定抵押權與被告甲○○，係因被告甲○○代為清償銀行
    借款，使系爭房屋免於被法院之拍賣。
三、證據：提出本院八十六年度拍字第一○九五號民事裁定一份為證。
丙、本院依職權調本院八十八年度執字第九八號執行卷。
    理      由
甲、程序方面：
    本件被告乙○○，未於最後言詞辯論期日到場，核無民事訴訟法第三百八十六條
    各款所列情形，爰依原告之聲請，由其一造辯論而為判決。
乙、得心證之理由：
一、原告起訴主張被告乙○○於八十三年至八十五年間計積欠其一百三十萬元，業經
    台灣台南地方法院以八十七年度訴字第一四九六號判決確定，原告據以向本院聲
    請強制執行被告乙○○所有系爭房地，被告甲○○竟提出三百萬元本票一紙參與
    分配，惟被告甲○○為被告乙○○之小姨子，在原告一再催告被告乙○○還款之
    際，即突於八十六年十二月間於被告乙○○所有系爭之房地設定最高限額三百萬
    元抵押權且無利息約定，顯係假債權，縱認被告甲○○得舉證證明有上開債權，
    亦屬於系爭抵押權設定前即存在之債權，依最高法院五十一年台上字第三五二八
    號判例意旨，為無償行為，爰依民法第二百四十四條第一項之規定，請求如聲明
    所示等語。被告甲○○辯以：被告乙○○於七十八年向游水河購買系爭房地，並
    承接游水河向華南銀行所貸三百七十五萬元最高限額抵押貸款。自八十四年起，
    被告乙○○即陸續透過其妻向被告甲○○調借現金或請其就近代繳房屋稅、地價
    稅及修繕費等。於八十六年五月華南銀行承辦人員柯宗壽表示，房屋貸款自八十
    五年十一月起未繳納本息，如先繳十萬三千九百五十六元的部分利息，就暫時不
    將系爭房屋拍賣，被告乙○○乃商請被告甲○○代繳，被告甲○○因此匯款到游
    水河帳戶內。嗣華南銀行仍以游水河自八十五十一月起未繳納本息為由向法院聲
    請裁定拍賣抵押物；於八十六年十一、十二月間，華南銀行承辦人要被告乙○○
    再繳納三萬七千元，被告乙○○再商請被告甲○○代繳，被告甲○○於八十六年
    十二月十日直接匯款到游水河帳戶繳納。又於八十六年十二月，華南銀行承辦人
    員對被告乙○○下最後通牒，如再不清償貸款要將房屋交付拍賣。被告乙○○仍
    籌不出款項償還銀行，復商請被告甲○○替其償還貸款避免被銀行拍賣，俟其委
    託仲介出售得較好價錢後，馬上返款，並願提供系爭房屋設定抵押權擔保，被告
    甲○○同情被告乙○○經濟不佳，允三個月期間免計利息，以處理系爭房地買賣
    事宜，然如經三個月仍無法出售房屋返還借款，則以年息百分之十八計算利息。
    嗣華南銀行承辦人告知，如至八十六年十二月十八日償還，應繳貸款本息二百零
    二萬三千六百六十四元，被告甲○○依約於八十六年十二月十八日將上開款項匯
    入游水河戶頭內，代被告乙○○清償上開借款。由於先前被告乙○○也曾向被告
    或調借或委託代繳房屋稅、地價稅、房屋修繕費及經由訴外人林淑錦借乙○○支
    付其長子就讀五專之學費，五年來已超過三十萬元，連同本件二百餘萬元借款，
    金額已逾三百萬元，但仍以三百萬元整數計算，請被告乙○○一併開立。被告乙○○除於八十六年十二月十八日開立三百萬元款項借用證外，翌日立約定書及抵
    押權設定契約書，請代書一併辦理塗銷銀行的抵押權登記及設定抵押權與被告甲○○。是系爭房地於設定抵押權與被告甲○○時，被告二人間之債權債務關係已
    經更新，亦即雙方之債權債務自八十六年十二月十八日起算，從未定有清償期變
    更為有清償期，從無利息約定變為有利息約定，職是被告甲○○之債權所受抵押
    權保障之範圍應為三百萬元，非僅代償銀行借款的部分，故原告所舉最高法院判
    例與本件有間，且抵押權擔保範圍為三百萬元等語。而被告乙○○則以：其於七
    十八年向游水河購買系爭房地，並承接游水河向華南銀行所貸三百七十五萬元最
    高限額抵押貸款。自八十四年起，被告乙○○即陸續透過妻子陳林惠蘭向被告甲○○調借現金或請其就近代繳房屋稅、地價稅及修繕費等。於八十六年華南銀行
    以上開房屋貸款自八十五年十一月起未繳納本息為由，向本院聲請裁定拍賣抵押
    物，嗣華南銀行承辦人員電話告知被告乙○○，如於八十六年十二月十八日前未
    能將所欠貸款二百零二萬三千六百六十四元，全部清償，要將系爭房地交付拍賣
    。被告乙○○考慮房屋被拍賣要多出利息、執行費等之費用開銷，且拍賣價格通
    常較低，不如自己出售再來清償較為合算，乃商請被告甲○○代償上開貸款，並
    允提供系爭房屋設定抵押權擔保，由於時間急迫，被告乙○○除於八十六年十二
    月十八日開立三百萬元款項借用證外，另於八十六年十二月十九日立約定書及抵
    押權設定契約書，由於先前被告甲○○或調借或代償貸款、稅捐、金額已逾三百
    萬元，但被告甲○○考慮被告乙○○經濟不好，仍以三百萬元整數計算，並允三
    個月期間出售系爭房地以為清償，因此協議如在三個月內清償免計利息，然如經
    三個月仍無法出售房屋返還借款，則以年息百分之十八計算利息。是被告乙○○
    所以設定抵押權與被告甲○○，係因被告甲○○代為清償銀行借款，使系爭房屋
    免於被法院之拍賣等語，資為抗辯。
二、經查：原告主張被告乙○○於八十三年至八十五年間計欠其一百三十萬元，業經
    台灣台南地方法院以八十七年度訴字第一四九六號判決確定，原告據以向本院聲
    請強制執行被告乙○○所有系爭房地，並經本院以八十八年度執字第九八號受理
    在案，嗣被告甲○○提出三百萬元債權證明參與分配，而系爭房地係被告乙○○
    於七十八年間向游水河購買，並承接游水河向華南銀行所貸三百七十五萬元最高
    限額抵押貸款，華南銀行曾向本院聲請准予拍賣抵押物裁定，經本院於八十六年
    七月十一日以八十六年度拍字第一○九五號裁定准予拍賣等情，有原告提出之台
    灣台南地方法院八十七年度訴字第一四九六號判決書及確定證明書、土地及建物
    登記簿謄本、本院八十六年度拍字第一○九五號裁定為證，並為兩造所不爭執，
    且據本院依職權調本院八十八年度執字第九八號執行卷查核屬實，堪信原告此部
    分之主張為真實。茲兩造爭執之重點在於：本件債權發生之時間係在系爭抵押權
    設定之前？債權發生之時間如在系爭抵押權設定之前與系爭抵押權之設定有無對
    價關係？原告有無依民法第二百四十四條規定撤銷系爭房地抵押權之權？被告甲○○對被告乙○○之債權究為多少？爰分別論述如后：
（一）「債務人所為之無償行為，有害及債權者，債權人得聲請法院撤銷之。債務人
      所為之有償行為，明知有損害於債權人之權利者，以受益人於受益時亦知其情
      事者為限，債權人得聲請法院撤銷之。債務人之行為非以財產為標的者，不適
      用前二項之規定。」民法第二百四十四條定有明文，是撤銷權之行使，乃分別
      債務人之行為為無償行為或有償行為而異其行使之要件，於無償行為或有償行
      為而須具備之共通要件（客觀要件）有：１須債務人曾為法律行為，２須債務
      人之行為以財產為標的，３須債務人之行為有害及債權。然如債務人之行為係
      有償行為時，除上開要件外，債務人及受益人尚應具備：１債務人為有償行為
      時須明知有損害於債權人之權利，２須有償行為之受益人於受益時亦知其情事
      之主觀要件。另債務人以其所有之不動產設定抵押權，同時向他人借貸款項，
      其設定抵押權之行為，固屬有償行為，若先有債權之存在而於事後為之設定抵
      押權者，如無對價關係，即屬無償行為。倘有害及債權，則債權人自得依民法
      第二百四十四條第一項之規定撤銷之。最高法院五十一年度台上字第三五二八
      號亦著有判例。
（二）本件被告乙○○於七十八年間向游水河購買系爭房地，並承接游水河向華南銀
      行所貸三百七十五萬元最高限額抵押貸款，嗣被告甲○○先後於八十六年五月
      二十七日、同年十二月十日及同年月十八日先後匯入游水河00000000
      0000號帳戶之十一萬三千九百五十六元、三萬七千元及二百零二萬三千六
      百六十四元，係用以清償被告乙○○所有系爭房地，借款人游水河所積欠之抵
      押貸款本息乙節，業據華南銀行大稻埕分行於八十九年七月七日以華稻放字第
      二號函覆在卷，並有匯入匯款備償簿、存款交易明細表及相關傳票在卷可資佐
      證，又被告甲○○匯入上開款項後，於八十六年十二月二十日塗銷原華南銀行
      之抵押權登記及設定抵押權本金最高限額三百萬元與被告甲○○，此亦有建物
      異動及土地暨建物登記簿謄本可按，足見系爭房地原華南銀行所設定之抵押權
      ，係因被告甲○○於八十六年十二月十八日匯入二百零二萬三千六百六十四元
      後，始於同年月二十日辦理塗銷原抵押權登記並由被告乙○○另設定抵押權本
      金最高限額三百萬元與被告甲○○無疑，則被告乙○○所為之抵押權設定行為
      ，顯具有對價關係，依上開最高法院五十一年度台上字第三五二八號判例意旨
      ，難認屬於無償行為，應屬有償行為，而有償行為之撤銷，依上（一）之說明
      ，尚應具備前述之主觀要件，而當事人主張有利於己之事實者，就其事實有舉
      證之責任，民事訴訟法第二百七十七條定有明文，主張法律關係存在之當事人
      ，應就該法律關係發生所須具備之特別要件，負舉證之責任，至於他造主張有
      利於己之事實（變更或消滅之特別要件），則應由他造舉證證明，最高法院四
      十八年台上字第八八七號著有判例，本件原告主張撤銷系爭房地抵押權之事實
      ，為主張有利於己之事實，自應就該法律關係發生所須具備之特別要件，負舉
      證之責，原告就此部分（行使撤銷權之主觀要件）無法具體加以舉證以實其說
      ，自難認為被告乙○○於設定系爭房地抵押權時明知有損害於原告之權利，而
      被告甲○○當時亦知其情事，故原告主張依民法第二百四十四條撤銷被告乙○○所為之抵押權設定行為，依法自有未合
（三）被告乙○○所設定之系爭房地抵押權，係屬於本金最高限額三百萬元之抵押權
      ，此有抵押權設定契約書，以及土地暨建物登記簿謄本可憑，所謂最高限額抵
      押權，係對於債權人一定範圍內之不特定債權，預定一最高限額，由債務人或
      第三人提供抵押物予以擔保之特殊抵押權，其所擔保之債權固有一定之範圍，
      但均係生生不息之不特定債權（擔保債權之不特定性），且不特定債權以將來
      債權為常，惟當事人約定並就該基礎關係已生之現在債權，或其他已存在之特
      定債權為擔保，自無不可。（參照最高法院六十六年台上字第一○九七號判例
      ）本件被告二人間之債權債務關係，被告乙○○向被告甲○○借款之金額，除
      被告甲○○已匯之上開款項外，另有先前被告甲○○或調借或代償貸款、稅捐
      、學費金額已逾三百萬元，而以三百萬元計算，此有約定書、地價稅繳款書、
      收據、匯款單及三百萬元本票一紙在卷可憑，並為被告二人所不爭執，堪信被
      告甲○○對被告乙○○應有三百萬元之債權，且經被告二人約定為系爭房地抵
      押權擔保之範圍，是本件抵押權擔保債權之範圍，應係三百萬元。原告主張更
      正本院八十八年度執字第九八號強制執行事件之分配表如其訴之聲明第一項所
      示，亦不可採。
三、從而，原告依依民法第二百四十四條第一項之規定，請求（一）本院八十八年度
    執字第九八號強制執行事件，八十八年十月十九日所製作分配表次序第五項及第
    七項，更正為第五項次序債權人甲○○分配一百萬元，第七項次序債權人丙○○
    分配一百三十六萬二千六百八十五元，餘款發還債務人乙○○。（二）請求撤銷
    被告乙○○與甲○○間就如系爭房地所示不動產設定超過一百萬元最高限額抵押
    權之行為，被告乙○○應將上開抵押權超過一百萬元之部分塗銷，均無理由，應
    予駁回。
四、因本件事證已臻明確，兩造其餘主張、陳述及所提之證據，均與本件判決結果不
    生影響，爰毋庸再予審酌，附此敘明。
丙、結論：原告之訴為無理由，依民事訴訟法第三百八十五條第一項前段、第七十八
    條，判決如主文。
中      華      民      國    九十      年      一      月    三十一    日
                              民事第三庭法      官  陳邦豪
右為正本係照原本作成
如對本判決上訴，須於判決送達後廿日內向本院提出上訴狀
中      華      民      國    九十      年      一      月    三十一    日
                                        法院書記官  高秋芬


司法院資訊處製作；財團法人民間司法改革基金會備份。
